ACORDAO-COMPLETO-2523816

ACÓRDÃO 1422/2022 ATA 8/2022 - SEGUNDA CÂMARA

VISTOS, relatados e discutidos estes autos de pensão militar deferida pelo Comando da Marinha em favor de João Gabriel Alves de Souza Cândido e Sônia Maria Rosenburg de Oliveira; 
ACORDAM os Ministros do Tribunal de Contas da União, reunidos em Sessão da 2ª Câmara, nos termos do art. 71, III e IX, da Constituição de 1988, dos arts. 1º, V, 39, II, e 45 da Lei n.º 8.443, de 1992, e dos arts. 260, § 1º, e 262, § 2º, do RITCU, ante as razões expostas pelo Relator, em:
9.1. assinalar a ilegalidade do ato inicial de pensão militar (à Peça 3 sob o nº 13944/2017) , negando-lhe o respectivo registro, já que, para além da presente pensão militar, Sônia Maria Rosenburg de Oliveira perceberia cumulativa e indevidamente a aposentadoria pelo Regime Geral da Previdência Social (RGPS) , desde 25/06/2013, e a pensão civil pelo RGPS, desde 17/06/1991 (Peça 5) , em ofensa, assim, ao art. 29 da Lei n.º 3.765, de 1960, com as alterações introduzidas pela MP n.º 2.215-10, de 2001;
9.2. dispensar o ressarcimento das quantias percebidas indevidamente, mas de boa-fé, em consonância com a Súmula n.º 106 do TCU;
9.3. determinar que, no prazo de 15 (quinze) dias contados da ciência desta deliberação, o Comando da Marinha adote as seguintes medidas:
9.3.1. faça cessar os pagamentos decorrentes do ato ora considerado ilegal pelo item 9.1 deste Acórdão, sob pena de responsabilidade solidária da autoridade administrativa omissa, nos termos do art. 71, IX, da Constituição de 1988 e do art. 262, caput, do RITCU;
9.3.2. dê ciência do inteiro teor desta deliberação à interessada indicada pelo item 9.1 deste Acórdão, alertando-a de que o efeito suspensivo proveniente da eventual interposição de recurso junto ao TCU não a eximirá da devolução dos valores percebidos indevidamente após a notificação, diante do não provimento ao referido recurso, devendo encaminhar os comprovantes dessa notificação ao TCU no prazo de até 30 (trinta) dias;
9.3.3. oriente a interessada indicada pelo item 9.1 deste Acórdão sobre a eventual possibilidade de exercer a superveniente opção com vistas a permitir a percepção da presente pensão militar a partir da subjacente desistência da indevida percepção cumulativa com os outros benefícios previdenciários;
9.3.4. encaminhe a este Tribunal, nos termos do art. 262, § 2º, do RITCU, o novo ato para a aludida pensão militar indicada pelo item 9.1 deste Acórdão, sem a ilegalidade indicada nesta deliberação, para ser submetido à apreciação pelo TCU, na forma do art. 260 do RITCU;
9.4. enviar a cópia do presente Acórdão, com o Relatório e a Proposta de Deliberação, ao Comando da Marinha, para ciência e efetivo cumprimento ao item 9.3 deste Acórdão; e
9.5. arquivar o presente processo, sem prejuízo de promover o monitoramento da determinação proferida pelo item 9.3 deste Acórdão, representando ao TCU, se necessário.

Trata-se de pensão militar deferida pelo Comando da Marinha em favor de João Gabriel Alves de Souza Cândido e Sônia Maria Rosenburg de Oliveira.

Segunda Câmara

Comando da Marinha.

3. Interessados: João Gabriel Alves de Souza Cândido (CPF XXX.767.674-XX); Sônia Maria Rosenburg de Oliveira (CPF XXX.221.747-XX).

13.1. Ministros presentes: Bruno Dantas (Presidente), Augusto Nardes, Aroldo Cedraz e Antonio Anastasia.
13.2. Ministros-Substitutos presentes: Marcos Bemquerer Costa e André Luís de Carvalho (Relator).

ANDRÉ DE CARVALHO

Trata-se de pensão militar deferida pelo Comando da Marinha em favor de João Gabriel Alves de Souza Cândido e Sônia Maria Rosenburg de Oliveira.
2.	Após a análise final do feito, o Auditor Federal Luiz Gustavo Lopes Pires lançou o seu parecer conclusivo à Peça 5, com a anuência, por delegação de competência, do diretor da Sefip (Peça 6) , nos seguintes termos:
" (...) EXAME TÉCNICO
Procedimentos aplicados
3	Os procedimentos para exame, apreciação e registro de atos de pessoal encontram-se estabelecidos na Instrução Normativa TCU 78/2018 e na Resolução TCU 206/2007. Essas normas dispõem que os atos de pessoal disponibilizados por meio do e-Pessoal devem ser submetidos previamente a críticas automatizadas, com base em parâmetros predefinidos.
4	As críticas das informações cadastradas na etapa de coleta do ato foram elaboradas e validadas levando-se em conta as peculiaridades de cada ato. Os itens verificados nessa etapa são inerentes a dados cadastrais, fundamentos legais, mapa de tempo, ficha financeira, assim como eventuais ocorrências de acumulação. Trata-se de verificações abrangentes, minuciosas e precisas e sem a necessidade de ação humana e, portanto, menos suscetível a falhas. As críticas aplicadas estão discriminadas no sistema, no Menu e-Pessoal, opção 'Crítica', que podem ser acessadas mediante concessão de perfil específico a servidores do TCU responsáveis pela análise.
5	Além das críticas automatizadas, há verificação humana adicional no caso de haver alertas do sistema ou informações não formatadas, como esclarecimentos do gestor ou do controle interno.  
6	As críticas também consideram os registros do Sistema Integrado de Administração de Recursos Humanos (Siape) . O Siape disponibiliza informações atualizadas sobre as parcelas que integram os proventos, diferentemente, portanto, do e-Pessoal, que informa as parcelas no momento do registro do ato. 
7	Essa confrontação com o Siape fornece uma visão atual e verdadeira da situação, o que permite descaracterizar irregularidades e inconsistências que, embora constantes do e-Pessoal, já foram corrigidas.
8	As verificações detectadas no ato encontram-se discriminadas na aba de pendências do ato no sistema e-Pessoal, bem como no espelho do ato contemplado por esta instrução.
	Exame das Constatações
9	Ato: 13944/2017 - Inicial - Interessado: CLAUDIO APARECIDO CANDIDO - CPF: XXX.650.517-XX
1. 9.1	Beneficiários: SONIA MARIA ROSENBURG DE OLIVEIRA - CPF: XXX.221.747-XX - Ex-esposo (a) pensionado (a) e JOAO GABRIEL ALVES DE SOUZA CANDIDO - CPF: XXX.767.674-XX - Filho (a) 
1. 9.2	Parecer do Controle Interno: considerar o ato Legal.
1. 9.3	Constatações e análises: 
9.3.1	Ato com anexo do tipo sentença judicial (PODER JUDICIÁRIO - PB  7ª VARA DE FAMÍLIA) .
1. a.	Justificativa do Gestor de Pessoal: Não há. Verificação efetuada no âmbito do TCU.
1. b.	Análise do Controle Interno:  Não há. Verificação efetuada no âmbito do TCU.
1. c.	Análise da Equipe Técnica: Ilegal
Verifica-se que no ato em estudo há um interessado que consta no rol dos beneficiários por decisão judicial. A Sra. SONIA MARIA ROSENBURG DE OLIVEIRA é ex-esposa pensionada. A leitura da documentação anexada ao ato possibilita concluir ela encontra-se amparada para ser beneficiária no caso em estudo pela Lei nº 3.765/60, art. 7º, inciso I, alínea 'c' - Pensão militar de primeira ordem de prioridade ex-esposa pensionada.
Entretanto, no que se refere a Sra. SONIA MARIA ROSENBURG DE OLIVEIRA, ela acumula além da pensão em estudo uma aposentadoria do INSS desde 25/06/2013 e uma pensão paga pelo INSS desde 17/06/1991, situação em desacordo com o art. 29 de lei 3765/60, in verbis:
Art. 29. É permitida a acumulação:
I - de uma pensão militar com proventos de disponibilidade, reforma, vencimentos ou aposentadoria;
II - de uma pensão militar com a de outro regime, observado o disposto no art. 37, inciso XI, da Constituição Federal.
Dessa forma, pela acumulação ilegal da Sra. SONIA MARIA ROSENBURG DE OLIVEIRA entende-se que a presente concessão deve receber a chancela pela ILEGALIDADE e ter seu registro negado.
9.3.2	Possível cômputo de tempo privado no Tempo de serviço até 29/12/2000. Devolução do ato para complementação das informações. Atos de reforma: [SISAC-10637508-07-2009-000025-0].
1. a.	Justificativa do Gestor de Pessoal: Não há. Verificação efetuada no âmbito do TCU.
1. b.	Análise do Controle Interno:  Não há. Verificação efetuada no âmbito do TCU.
1. c.	Análise da Equipe Técnica: Legal
Pela verificação do ato de reforma do instituidor [SISAC-10637508-07-2009-000025-0], verifica-se que nos 30 anos de serviço efetivo, não há computo de tempo privado.
9.3.3	O percentual informado no campo 'Percentual (%) nos dados da ficha financeira, para a rubrica '2204001 - AD T SERVICO (Vantagem de caráter pessoal - Adicional por tempo de serviço) - R$964,41', é maior que 30%.
1. a.	Justificativa do Gestor de Pessoal: Não há. Verificação efetuada no âmbito do TCU.
1. b.	Análise do Controle Interno:  Não há. Verificação efetuada no âmbito do TCU.
1. c.	Análise da Equipe Técnica: Legal
Pela analise do ato de reforma do instituidor, este apreciado pela legalidade por esta Corte de Contas, verifica-se que o mesmo faz jus a Adicional de Tempo de Serviço no percentual de 31% conforme vem sendo pago, uma vez que o tempo de licença não gozada conta para todos os fins legais.
1. 9.4	O quadro resumo de ocorrências e, quando for o caso, o detalhamento da norma legal e da jurisprudência para as inconsistências acima elencadas encontra-se no anexo II dessa instrução. 
1. 9.5	Encaminhamento do ato: 
1. 9.5.1	Considerar ILEGAL e recusar registro do ato de Pensão militar de CLAUDIO APARECIDO CANDIDO do quadro de pessoal do órgão/entidade COMANDO DA MARINHA, com base nos arts. 71, inciso III, da Constituição Federal, 1º, inciso V, e 39, inciso II, da Lei 8.443/1992 e 260, § 1º, do Regimento Interno. 
1. 9.5.2	Com fulcro no art. 262, caput, do Regimento Interno deste Tribunal, determinar ao órgão/entidade COMANDO DA MARINHA que: 
1. a.	dê ciência, no prazo de quinze dias, contados da notificação, do inteiro teor desta deliberação ao interessado, alertando-o de que o efeito suspensivo proveniente da interposição de eventuais recursos junto ao TCU não o exime da devolução dos valores percebidos indevidamente, caso o recurso não seja provido.
1. b.	informe o teor do acórdão que vier a ser prolatado, encaminhando ao TCU, no prazo de trinta dias, comprovante da data de ciência pelo interessado, nos termos do art. 4º, § 3º, da Resolução TCU 170/2004.
1. c.	apresente ao beneficiário o direito a opção entre os cargos/proventos acumulados ilegalmente com a pensão militar/reforma para tal situação se enquadre no que prescreve o art. 29 de Lei nº 3765/60.
1. d.	emita novo ato, livre da irregularidade ora apontada, em substituição ao ato de Pensão militar de CLAUDIO APARECIDO CANDIDO, submetendo-o à nova apreciação por este Tribunal, na forma do artigo 260, caput, também do Regimento.
1. e.	dispense a devolução dos valores indevidamente recebidos de boa-fé até a data da ciência do órgão/entidade COMANDO DA MARINHA, do acórdão que vier a ser proferido, com base no Enunciado 106 da Súmula da Jurisprudência do TCU.
1. 	CONCLUSÃO
10	A abrangência e a profundidade das verificações levadas a efeito fundamentam convicção de que o ato 13944/2017 pode ser apreciado pela ilegalidade, em razão das irregularidades apontadas no item Exame das Constatações desta instrução, que representam afronta à legislação e à jurisprudência de referência
	PROPOSTA DE ENCAMINHAMENTO
11	Ante o exposto, com fundamento no art. 71, inciso III, da Constituição Federal, no art. 1º, inciso V, e art. 39, incisos I e II, da Lei 8.443/1992, no art. 260 do Regimento Interno do Tribunal de Contas da União, propõe-se: 
1. 11.1	Considerar ILEGAL e recusar registro  do ato de Pensão militar de CLAUDIO APARECIDO CANDIDO do quadro de pessoal do órgão/entidade COMANDO DA MARINHA, com base nos arts. 71, inciso III, da Constituição Federal, 1º, inciso V, e 39, inciso II, da Lei 8.443/1992 e 260, § 1º, do Regimento Interno.
1. 11.2	Com fulcro no art. 262, caput, do Regimento Interno deste Tribunal, determinar ao órgão/entidade COMANDO DA MARINHA que: 
1. 11.2.1	apresente ao beneficiário o direito a opção entre os cargos/proventos acumulados ilegalmente com a pensão militar/reforma para tal situação se enquadre no que prescreve o art. 29 de Lei nº 3765/60.
1. 11.2.2	dispense a devolução dos valores indevidamente recebidos de boa-fé até a data da ciência do órgão/entidade COMANDO DA MARINHA, do acórdão que vier a ser proferido, com base no Enunciado 106 da Súmula da Jurisprudência do TCU.
1. 11.2.3	emita novo ato, livre da irregularidade ora apontada, em substituição  ao ato de Pensão militar de CLAUDIO APARECIDO CANDIDO, submetendo-o à nova apreciação por este Tribunal, na forma do artigo 260, caput, também do Regimento.
1. 11.2.4	dê ciência, no prazo de quinze dias, contados da notificação, do inteiro teor desta deliberação ao interessado, alertando-o de que o efeito suspensivo proveniente da interposição de eventuais recursos junto ao TCU não o exime da devolução dos valores percebidos indevidamente, caso o recurso não seja provido.
1. 11.2.5	informe o teor do acórdão que vier a ser prolatado, encaminhando ao TCU, no prazo de trinta dias, comprovante da data de ciência pelo interessado, nos termos do art. 4º, § 3º, da Resolução TCU 170/2004."
3.	Enfim, por intermédio do Exmo. Sr. Procurador Rodrigo Medeiros de Lima, o MPTCU anuiu, em cota singela (Peça 7) , à aludida proposta da unidade técnica.
É o Relatório.

não há.

Procurador Rodrigo Medeiros de Lima.

PENSÃO MILITAR. INDEVIDA PERCEPÇÃO DE BENEFÍCIOS NÃO ACUMULÁVEIS POR UM DOS BENEFICIÁRIOS. ILEGALIDADE. NEGATIVA DE REGISTRO. DETERMINAÇÕES.

PENSÃO MILITAR (PMIL)

Secretaria de Fiscalização de Integridade de Atos e Pagamentos de Pessoal e de Benefícios Sociais (Sefip).

Trata-se de pensão militar deferida pelo Comando da Marinha sob as seguintes condições:
	Peça
	Instituidor
	Número de Controle
	Tipo de Ato
	Data do Óbito
	Vigência
	Enviado ao TCU
	Beneficiários

	3
	Cláudio Aparecido Cândido
	13944/2017
	Inicial
	3/11/2016
	3/11/2016
	15/8/2017
	João Gabriel Alves de Souza Cândido

								Sônia Maria Rosenburg de Oliveira

2.	De todo modo, após a análise final do feito, a Sefip pugnou pela ilegalidade do aludido ato diante da indevida acumulação da referida pensão militar com a aposentadoria pelo Regime Geral da Previdência Social (RGPS) , desde 25/06/2013, e a pensão civil pelo RGPS, desde 17/06/1991 (Peça 5) ; tendo o Parquet especial anuído à referida proposta da unidade técnica.
3.	O TCU pode incorporar o parecer da Sefip a estas razões de decidir.
4.	Ocorre que, ao dispor sobre a concessão de pensões militares, o art. 29 da Lei nº 3.765, de 1960, teria vedado expressamente a acumulação de mais de dois benefícios.
5.	Bem se sabe que, originalmente, o aludido dispositivo legal permitia a acumulação de duas pensões militares ou de uma pensão militar com os proventos de aposentadoria ou pensão proveniente do único cargo civil, pois o art. 29 da Lei nº 3.765, de 1960, estabelecia a seguinte premissa:
" (...)  Art. 29. É permitida a acumulação:
a) de duas pensões militares;
b) de uma pensão militar com proventos de disponibilidade, reforma, vencimentos, aposentadoria ou pensão proveniente de um único cargo civil."
6.	Em face, contudo, das alterações introduzidas pela referida MP n.º 2.215-10, de 2001, o aludido art. 29 da Lei nº 3.765, de 1960, passou a estabelecer a seguinte premissa:
" (...) Art. 29. É permitida a acumulação:
I - de uma pensão militar com proventos de disponibilidade, reforma, vencimentos ou aposentadoria;
II - de uma pensão militar com a de outro regime, observado o disposto no art. 37, inciso XI, da Constituição Federal."
7.	Não por acaso, então, a exemplo dos Acórdãos 3.653/2011, 8.721/2017, 10.142/2017, da 2ª Câmara, a jurisprudência do TCU estaria firmada no sentido da ilegalidade dessa indevida acumulação e, assim, estaria adequada a proposta da unidade técnica no sentido da ilegalidade do referido ato de pensão militar em favor de Sônia Maria Rosenburg de Oliveira diante da indevida acumulação com os outros dois benefícios previdenciários.
8.	Importante anotar, contudo, que não teria sido identificada a eventual ilegalidade no benefício em prol de João Gabriel Alves de Souza Cândido, como filho do instituidor e a data provável para a perda da condição de beneficiário em 10/4/2023, devendo o ato de pensão ter a sua ilegalidade anotada, contudo, em função da referida falha identificada no benefício em prol de Sônia Maria Rosenburg de Oliveira.
9.	Diante, enfim, da entrada da aludida pensão militar no TCU há menos de 5 anos, não seria necessária a prévia oitiva dos respectivos interessados no presente momento, estando esse entendimento em plena consonância com a jurisprudência do STF (v.g.: MS-25.116 e MS-25.403) e com a exceção prevista na Súmula Vinculante nº 3 do STF, além de estar em sintonia com a jurisprudência do TCU (v.g.: Acórdão 587/2011-TCU-Plenário, entre outros) .
10.	O TCU deve assinalar a ilegalidade, portanto, do referido ato de pensão militar para lhe negar o respectivo registro.
Ante o exposto, pugno pela prolação do Acórdão ora submetido a este Colegiado.
TCU, Sala das Sessões, em 29 de março de 2022.
Ministro-Substituto ANDRÉ LUÍS DE CARVALHO
Relator